【裁判字號】    97,上訴,2081
【裁判日期】    970722
【裁判案由】    違反槍砲彈藥刀械管制條例
【裁判全文】
臺灣高等法院刑事判決                97年度上訴字第2081號
上  訴  人  臺灣臺北地方法院檢察署檢察官
被      告  甲○○
上列上訴人因被告違反槍砲彈藥刀械管制條例案件，不服臺灣臺
北地方法院九十六年度訴緝字第一七七號，中華民國九十七年四
月十日第一審判決（起訴案號：臺灣臺北地方法院檢察署九十五
年度偵緝字第五０五號），提起上訴，本院判決如下：
    主  文
上訴駁回。
    理  由
一、公訴意旨略以：被告甲○○於不詳時、地，以不詳方式，取
    得如附表所示槍砲、彈藥之主要組成零件，並基於持有之犯
    意，將之藏放在臺北市○○路○段三一一巷二十號二樓臥室
    門口天花板內，而未經許可無故持有之。嗣於民國九十四年
    五月三日上午十一時二十分許，在上址為警查獲，並扣得被
    告所持有如附表所示槍砲、彈藥之主要組成零件（另扣得不
    具殺傷力之改造子彈十五顆），因認被告所為，涉犯槍砲彈
    藥刀械管制條例第十三條第四項之未經許可持有槍砲、彈藥
    之主要組成零件罪嫌。
二、公訴人認被告涉有前開犯行，無非係以證人即被告友人吳惠
    華及警員乙○○之證詞，內政部警政署刑事警察局鑑定書，
    及扣案如附表所示槍砲彈藥之主要組成零件等證物，為其主
    要論據。
三、有關證據能力之說明：
  (一)按被告以外之人於審判外之言詞或書面陳述，除法律有規定
    者外，不得作為證據；又被告以外之人於審判外之陳述，雖
    不符合同法第一百五十九條之一至第一百五十九條之四之規
    定，但經當事人於審判程序同意作為證據，法院審酌該言詞
    陳述或書面陳述作成時之情況，認為適當者，亦得為證據。
    當事人、代理人或辯護人於法院調查證據時知有第一百五十
    九條第一項不得為證據之情形，而未於言詞辯論終結前聲明
    異議者，視為有前項之同意，刑事訴訟法第一百五十九條第
    一項及第一百五十九條之五分別定有明文。經查，本判決下
    列所引用之各該被告以外之人於審判外之陳述（包含書面陳
    述），固屬傳聞證據，但檢察官及被告於本院準備程序及審
    判期日中，均明示同意此部分之證據有證據能力（見本院卷
    第二十一頁、第三十一頁反面），且迄至言詞辯論終結前亦
    未撤回前開同意，本院審酌上開證據資料製作時之情況，尚
    無違法不當及證明力明顯過低之瑕疵，亦認為以之作為證據
    應屬適當，故揆諸前開規定，爰依刑事訴訟法第一百五十九
    條之五規定，認前揭證據資料均有證據能力，合先敘明。
  (二)被告指本件扣案之槍彈零件實係九十四年四月二十二日經警
    員搜索而得，但當時未持搜索票，故其搜索、扣押程序不合
    法，不能作為本案之證據。然本件係臺北市政府警察局中正
    第二分局接獲線報檢舉，指稱「吳惠華」（綽號「黑仔」）
    及綽號「細漢仔」之男子涉嫌毒品及槍砲案件，而檢附偵查
    報告、檢舉筆錄等資料，於九十四年五月二日向臺灣臺北地
    方法院聲請，前往吳惠華坐落臺北市○○區○○路二段二九
    九號五樓之三十四住處及同路二段三一一巷二十號二樓進行
    搜索，並經同院於同日准予核發搜索票，警方前往執行搜索
    結果，並未於「中華路二段二九九號五樓之三十四」發現不
    法事證，惟於「中華路二段三一一巷二十號二樓」被告甲○
    ○承租之雅房門外天花板內扣得改造子彈十五顆（經鑑定不
    具殺傷力，未據起訴）、彈匣一個（經鑑定非屬槍砲零件）
    、黑火藥三包（經鑑定屬彈藥零件）等物，有搜索票、臺北
    市政府警察局中正第二分局搜索扣押筆錄在卷可稽（見臺北
    地檢署九十四年度警聲搜字第六二０號卷）。被告承租上開
    雅房及現場查獲情形，並據當時任職於臺北市政府警察局中
    正第二分局而前往執行搜索之證人乙○○證述明確，並有查
    獲現場圖、現場照片在卷可稽（見原審九十六年度訴緝字第
    一七七號卷第一四九至一五三頁、第一七八至一八０頁）；
    而證人乙○○更於本院審理中到庭具結證稱：本件僅於九十
    四年五月三日前往現場搜索一次，因查獲原檢舉人時需要時
    間蒐證，始於五月三日執行等語（見本院卷第三十二頁），
    並有臺北市政府警察局查證搜索時間函文一件附卷可按（見
    原審卷第五十頁）。是本案係九十四年五月三日上午十一時
    二十分，由警員持臺灣臺北地方法院核發之搜索票前往執行
    搜索，並扣押上開物品甚明。本件查無執行法律之公務員違
    反法律規定程序而執行搜索扣押，被告以上所辯顯屬無據，
    是本案扣得之物品，有證據能力。
  (三)另「被告以外之人於審判外之言詞或書面陳述，除法律有規
    定者外，不得作為證據」，刑事訴訟法第一百五十九條第一
    項固定有明文，然「鑑定之經過及其結果，應命鑑定人以言
    詞或報告」，同法第二百零六條第一項亦規定甚明。是鑑定
    人以「書面」為鑑定報告提出於法院，依刑事訴訟法第一百
    五十九條第一項立法理由及同法第二百零六條第一項規定，
    即具有證據能力。又法院或檢察官得囑託醫院、學校或其他
    相當之機關、團體為鑑定，或審查他人之鑑定，並準用第二
    百零三條至第二百零六條之一之規定，刑事訴訟法第二百零
    八條第一項亦定有明文。依此，檢察官對於偵查中之案件，
    認須實施鑑定者，固應就具體個案，選任鑑定人或囑託鑑定
    機關（團體）為之；但對於司法警察機關調查中之案件，或
    有量大或急迫之情形，為因應實務之現實需求，如檢察官針
    對該類案件之性質（例如：查扣之毒品必須檢驗其成份、對
    於施用毒品之犯罪嫌疑人必須檢驗其體內有無毒品代謝反應
    、對於查扣之槍砲彈藥必須檢驗有無殺傷力、對於違反野生
    動物保育法案件必須鑑定是否屬於保育類動物案件等），認
    為當然有鑑定之必要者，經參考法務部九十二年五月二十日
    法檢字第０九二０八０二０三號函送之法務部「因應刑事訴
    訟法修正工作小組」研討之刑事訴訟法修正相關議題第二十
    一則之共識結論，以及本院於九十二年八月一日舉行之刑事
    訴訟法新制法律問題研討會第三則法律問題研討結果之多數
    說（載於司法院九十二年八月印行「刑事訴訟法新制法律問
    題彙編」第十五頁至第十八頁），基於檢察一體原則，得由
    該管檢察長對於轄區內之案件，以事前概括選任鑑定人或囑
    託鑑定機關（團體）之方式，俾便轄區內之司法警察官、司
    法警察對於調查中之此類案件，得即時送請事前已選任之鑑
    定人或囑託之鑑定機關（團體）實施鑑定，該鑑定人或鑑定
    機關（團體）亦應視同受承辦檢察官所選任或囑託而執行鑑
    定業務，其等出具之書面鑑定報告應屬刑事訴訟法第二百零
    六條所定之傳聞例外，當具有證據能力（法務部九十二年九
    月一日法檢字第０九二００三五０八三號函可供參照）。從
    而，本件扣案如附表所示之物，經由查獲之警察單位依先前
    轄區檢察署檢察長事前概括選任鑑定機關，即內政部警政署
    刑事警察局實施鑑定，該鑑定機關所出具之九十五十年十一
    月十六日刑鑑字第０九五０一六四一五六號函、九十五年十
    一月三十日刑鑑字第０九五０一六七二五九號鑑定書，及九
    十五年十二月二十日刑偵五字第０九五０一八九四三四號鑑
    驗通知書，即具有證據能力而得為本案之證據。
四、按犯罪事實應依證據認定之，無證據不得認定犯罪事實；又
    不能證明被告犯罪，應諭知無罪之判決，刑事訴訟法第一百
    五十四條第二項、第三百零一條第一項分別定有明文。而所
    謂認定犯罪事實所憑之證據，雖不以直接證據為限，間接證
    據亦包括在內，然無論直接或間接證據，其為訴訟上之證明
    ，須於通常一般之人均不致於有所懷疑，而得確信其為真實
    之程度者，始得據之為有罪之認定，倘其證明尚未達到此一
    程度，而有合理性懷疑之存在時，即無從為有罪之認定，根
    據「罪證有疑，利於被告」之證據法則，即不得遽為不利於
    被告之認定。訊據被告甲○○固坦承警員在其住處臥房外天
    花板內查獲扣案槍彈零件之事實不諱，但堅決否認被訴持有
    槍彈主要零件之犯行，辯稱：扣案槍彈零件係九十四年四月
    二十二日在伊所承租之臺北市○○路○段三一一巷二十號二
    樓房間門口公共區域天花板內查獲，惟當日警方並未持搜索
    票前來搜索，故搜索程序不合法，嗣警方於九十四年五月三
    日再度持搜索票前來搜索時，其對象係吳惠華，並非被告，
    而吳惠華當時經常在上址出入，扣案物品應係吳惠華所有並
    擅自藏放該處，伊並不知情，絕無非法持有槍彈零件之犯行
    等語。
五、本院查：
  (一)本件係臺北市政府警察局中正第二分局接獲線報檢舉，指稱
    吳惠華（綽號「黑仔」）及綽號「細漢仔」之男子涉嫌毒品
    及槍砲案件，而檢附偵查報告、檢舉筆錄等資料，於九十四
    年五月二日向臺灣臺北地方法院聲請，前往吳惠華臺北市○
    ○區○○路二段二九九號五樓之三十四住處，及同路二段三
    一一巷二十號二樓進行搜索，並經同院於同日准予核發搜索
    票。經警方前往執行搜索結果，並未於中華路二段二九九號
    五樓之三十四發現不法事證，惟於中華路二段三一一巷二十
    號二樓被告甲○○承租之雅房門外天花板內，扣得改造子彈
    十五顆、彈匣一個、黑火藥三包等物，有搜索票、臺北市政
    府警察局中正第二分局搜索扣押筆錄在卷可稽（見臺北地檢
    署九十四年度警聲搜字第六二０號卷），而本次搜索扣押係
    依搜索票所載合法執行，亦如前述。而被告承租上開雅房及
    現場查獲之情形，並據當時任職於臺北市政府警察局中正第
    二分局而前往執行搜索之證人乙○○，及出租上開房屋之房
    東林邱秀柑證述明確，並有查獲現場圖、現場照片在卷可稽
    （見本院九十六年度訴緝字第一七七號卷第一四六至一五三
    頁卷、第一七八至一八０頁），被告對於經警在其承租之雅
    房門外天花板內查扣上開物品之事實，於原審及本院審理中
    均不否認。是本案應審究者，厥為扣案物品是否屬槍管制之
    物品，及被告是否有持有之犯意。
  (二)上開子彈、彈匣及黑色火藥經送鑑驗結果，除改造子彈不具
    殺傷力外（此部分未據起訴），黑色火藥三包（如附表編號
    一所示）均鑑出鋁粉、碳粉、硫粉、硝酸鉀、硝化甘油、硝
    化纖維、DBP及Centr aliteII等成分，係煙火類火藥及雙基
    發射火藥（編號一淨重０．二三公克，取０．二一公克供鑑
    定用罄，餘０．０二公克；編號二淨重０．三二公克，取０
    ．二三公克供鑑定用罄，餘０．０九公克；編號三淨重０．
    三０公克，取０．二五公克供鑑定用罄，餘０．０五公克）
    ，而屬中央主管機關內政部依槍砲彈藥刀械管制條例第四條
    第三項規定，而以八十八年十一月二十四日台（八六）內警
    字第八六七０六八三號所公告規範之槍砲、彈藥主要組成零
    件，有內政部警政署刑事警察局九十五年十二月二十日刑偵
    五字第０九五０一八九四三四號鑑驗通知書、該局九十五年
    十一月三十日刑鑑字第０九五０一六七二五九號鑑定書（見
    九十五年度偵緝字第五０五號卷第六十三、六十四頁）在卷
    可考。另彈匣一個係玩具廠商仿製之金屬物件，非屬經內政
    部公告之槍砲主要組成零件，則有該部九十六年一月二十二
    日內授警字第０九六０八七０一二八號函在卷可憑（見原審
    九十六年度訴字第五四號卷第三十三頁），是公訴人認附表
    編號二之「彈匣」，亦屬槍砲之主要組成零件，尚有未合。
  (三)又被告始終否認扣案之火藥係其所持有，則本件已乏被告之
    自白，公訴人雖舉吳惠華為證，而證人吳惠華證稱：中華路
    二段三一一巷二十號二樓是「小隻」（當庭指認為甲○○）
    之住處，我與他在網咖認識，當時經常聊天並去過他住處，
    平均一星期去一、二次，該處是出租雅房，從大門進去，他
    的房間是在最裡面，我曾經看過扣案改造子彈、火藥、彈匣
    等物，是在被告住處用完安非他命後他自己拿出這些東西給
    我看，不只一次，我不記得他是從那裡拿出來，每次我離開
    時他都還沒有將這些東西收起來，甲○○指稱東西是我放置
    並非實在，東西不是我的等語（見原審九十六年度訴緝字第
    一七七號卷第二十四頁、第二０五頁），然此業據被告否認
    在卷。且本件搜索之發動，乃源於警方查獲另件毒品案件時
    ，經該犯嫌陳００（年籍資料詳搜索卷）指稱：吳惠華曾取
    出槍枝向其炫燿等語，並查出入於臺北市○○路○段二九九
    號五樓之三十四住處，及中華路二段三一一巷二十號二樓之
    友人住處等地，嗣經警方據以聲請搜索票進行搜索後始查獲
    扣案物品，此有搜索票、搜索筆錄、臺北市政府警察局中正
    第二分局偵辦槍砲、毒品案件偵查報告書（見九十四年度警
    聲搜字第六二０號卷）等件附卷可憑；並經證人即警員乙○
    ○證述：九十四年五月間，我在中正第二分局擔任偵查佐，
    當時因線報檢舉上開處所有毒品及持槍案件，故整理相關資
    料後向法院聲請搜索票執行，被檢舉對象是吳惠華及其不知
    名之友人綽號「細漢」者，線報是說吳惠華有兩個地點，一
    是戶籍地，一是被告住的地方，我們先去吳惠華住的地方，
    他父親說他已很久沒回來，所以我們就去搜被告住所，該處
    是分租雅房，還有其他三、四個房客住在那裡，後來在甲○
    ○承租之房間外面門口天花板發現扣案之物品，該處屬於分
    租處的公共區域天花板，找到之後甲○○說東西是朋友吳惠
    華放的，我們後來並沒有找到「細漢」這個人，我們去執行
    搜索前不知道甲○○此人，也不知道那是甲○○的住處等語
    綦詳（見原審九十六年度訴緝字第一七七號卷第一七九至一
    八０頁），足見證人吳惠華與被告間就本件扣案物品之持有
    情形，具有相當之利害衝突，是其指述之情節能否據為不利
    被告之認定，顯非無疑。
  (四)而本件查扣火藥等物，係在被告承租雅房屋外之天花板內，
    屬出租房屋之公共空間，非被告管領之範圍。斯時該屋尚有
    其他人員分租居住該處。又以查獲現場之情形而言，該火藥
    等物並非在被告直接持有狀態下，或被告得以完全支配之空
    間領域而遭查獲；若如證人吳惠華所述，扣案物品係被告持
    有，且不只一次出示予其觀看之物（見原審九十六年度訴緝
    字第一七七號卷第二０四頁反面），自當妥慎藏置於房內，
    以便於多次取出而不被他人發覺，又豈有故意置於門外天花
    板上，徒增取用時遭人發覺之可能？本件扣案火藥三包，既
    係警方針對檢舉線報所指之嫌疑人吳惠華搜索查獲，又係放
    置於公共空間而非在被告直接持有中，除吳惠華以外，並無
    他人得以指證係由何人持有，被告復始終否認犯行，於欠缺
    其他客觀事證得以佐證之情形下，自難單憑與被告有利害衝
    突之證人吳惠華之證言，遽為被告犯罪之認定。
  (五)至於公訴人雖另指稱：縱扣案火藥係吳惠華所寄放，被告亦
    涉有寄藏之罪名等語（見原審九十六年度訴緝字第一七七號
    卷第二０七頁）。惟被告並未同意吳惠華「寄放」火藥，此
    觀被告始終供稱：「我沒有同意吳惠華將上述物品藏放在我
    的住處，吳惠華將上述物品帶到我住處時我有看過，惟我不
    知道他會將東西藏在我房間門口之天花板內」、「這些東西
    是吳惠華帶到我的住處，可是我不知道他有把東西放在我住
    處那裡」、「在被搜索查獲前我根本不知道天花板有放這些
    東西」等語自明（見九十四年度偵字第九四九０號卷第十二
    頁、原審九十六年度訴緝字第一七七號卷第三十七頁、第一
    四二頁反面）；證人吳惠華更否認放置火藥於被告住處，自
    無從認定被告有何受吳惠華之託代為藏放火藥之犯行，併予
    敘明。
六、綜上所述，本件依公訴人所提出之證據，尚不足以證明被告
    涉犯本件持有或寄藏槍砲、彈藥主要組成零件之犯罪；此外
    ，復查無其他積極證據，足資證明被告確有公訴意旨所指上
    開犯行。本件不能證明被告犯罪，依法自應為被告無罪之諭
    知。原審調查後亦同此認定，判決被告甲○○無罪，並無違
    誤。檢察官上訴指本件火藥雖在被告房外天花板查扣，但該
    處係被告日常生活必經之處，取用方便，應係被告為使日後
    脫罪所為，指摘原判決不當云云。惟本案係在被告屋外之天
    花板內查獲，縱被告日常生活起居必經該處，但該處亦為分
    租套房之其他人日常生活得經過之處所，並非被告管領使用
    之範圍，公訴人上開而指情事，僅係主觀之臆測；況本案證
    人吳惠華與被告有利害相反之關係，更為警方發動搜索之對
    象，自不能以其證詞遽為不利被告之認定，亦如前述。是公
    訴人上訴指摘各節仍不能動搖本院無罪之心證，依前揭說明
    ，公訴人之上訴並無理由，應駁回之。
據上論斷，應依刑事訴訟法第三百六十八條判決如主文。
本案經檢察官林炳雄到庭執行職務。
中    華    民    國    97    年    7     月    22    日
                  刑事第四庭  審判長法  官  沈宜生
                                    法  官  周煙平
                                    法  官  鄭水銓
以上正本證明與原本無異。
如不服本判決，應於收受送達後十日內向本院提出上訴書狀，其
未敘述上訴之理由者，並得於提起上訴後十日內向本院補提理由
書狀（均須按他造當事人之人數附繕本）。
                                    書記官  劉貞達
中    華    民    國    97    年    7     月    25    日
附表：
┌──┬──────────┬──┬──┬────────────────┐
│編號│  物  品  名  稱    │單位│數量│   備                      註   │
├──┼──────────┼──┼──┼────────────────┤
│1   │黑色火藥            │包  │ 3  │編號1：淨重0.23公克，取用0.21公 │
│    │                    │    │    │克鑑定，餘0.02公克              │
│    │                    │    │    ├────────────────┤
│    │                    │    │    │編號2：淨重0.32公克，取用0.23公 │
│    │                    │    │    │克鑑定，餘0.09公克              │
│    │                    │    │    ├────────────────┤
│    │                    │    │    │編號3：淨重0.30公克，取用0.25公 │
│    │                    │    │    │克鑑定，餘0.05公克              │
├──┼──────────┼──┼──┼────────────────┤
│2   │仿FN廠1910型半自動手│個  │ 1  │非屬公告之槍砲主要組成零件      │
│    │槍所製造槍枝之金屬彈│    │    │                                │
│    │匣                  │    │    │                                │
└──┴──────────┴──┴──┴────────────────┘


司法院資訊處製作；財團法人民間司法改革基金會備份。
